臺灣士林地方法院民事判決　九十年度訴字第三四六號
　　原　　　告　　甲○○
　　被　　　告　　丁○○
　　　　　　　　　乙○○
　　　　　　　　　丙○○
右當事人間請求給付工程款事件，本院判決如左：
    主      文
原告之訴及假執行之聲請均駁回。
訴訟費用由原告負擔。
    事      實
甲、原告方面：
  一、聲明：
    (一)被告等應給付原告新台幣（下同）五十五萬九千四百八十元整，及自起訴狀繕
      本送達翌日起按年息百分之五計算之利息。
    (二)訴訟費用由被告等負擔。
    (三)原告願供擔保請准宣告假執行。
  二、陳述
    (一)查被告等就其共有房屋坐落台北縣淡水鎮○○○路○段一一一巷十五號伍層樓
      房屋裝修，訂有工程整修契約書為憑，詎該工程早已完工，被告等並已遷入居
      住，就其中「室內壁磚」（二十二萬三千七百九十二元）、「室內地磚」（二
      十二萬三千七百九十二元）、「內部油漆」（十一萬一千八百九十六元）部分
      工程款合計五十五萬九千四百八十元迄未支付，雖經原告多次催索，被告等均
      不置理，嗣原告於民國八十九年十二月十二日以淡水郵局第一二五六號存證信
      函催告限期給付，被告等仍不支付。
    (二)有關原告「室內壁磚」、「室內地磚」、「內部油漆」工程部分無瑕疵或遲延
      1.「室內壁磚」、「室內地磚」、「內部油漆」部分業據證人連籐發到庭作證
        其於八十九年十一月十三日送磁磚前往系爭工地內部油漆」已完成；被告等
        九十年六月二十一日民事補充答辯狀第四頁第十一行以下、第五頁亦自認「
        例如室內地磚、浴室設備、外牆磁磚、正面玻璃、鋁門窗皆於八十九年十一
        月十五日以前完成」。
      2.「前後院地磚」亦據連籐發出具八十九年十二月二十六日及到庭供述被告就
        「有關磁磚、衛材延誤之事實乃屋主自己誤解，因屋主多次變更型號色系、
        無法即時決定、致延誤工程施工進度，本人願意證明。」，被告等九十年六
        月二十一日民事補充答辯狀第五頁第四行下段亦承認「致拖延至八十九年十
        一月十三日選擇地磚。唯因前後院地磚數量不多，原告已於八十九年十一月
        十七日施工完畢」，被告抗辯稱係因建物室內地面較室外為低，雙方為此有
        爭議而拖延選擇磁磚云云，所述顯與證人作證不符，更何況挑選磁磚顏色與
        室內外高低並無牽連關係。
      3.就上開「室內壁磚」、「室內地磚」、「內部油漆」工程部分既無瑕疵或遲
        延，被告等自應給付系爭工程款。
      4.本件原告請求部分為『室內壁磚』『室內地磚』及『內部油漆』之款項（詳
        見工程整修契約書後附工程進度請款表），至於其他工程委建或結構部分均
        非原告承攬範圍內，與原告無關，自不得憑以主張瑕疵減價。
      5.原告承攬部分僅限整修部分，而被告給付原告部分亦僅限於整修部分，被告
        既未曾給付原告有關工程結構部分之價金，怎可要求原告負擔結構工程之責
        任；且由被告與巨勝公司合約付款情形，並無拒絕給付發生，足見本件工程
        並無結構問題。
    (三)本件原告僅負責房屋之整修工程部分，與另件之工程委建契約係結構工程部分
      ，屬不論工程性質、契約及承攬人均大不相同，乃二事，依法、依約並無不可
      分之關係：
      1.二份契約封面文字明白標註一份「工程整修契約書」，另一份為「工程委建
        契約書」，契約封面顏色一為藍色，一為黃色；承攬人亦不相同；契約標的
        除了建物標示相同外，承攬項目一為整修，巨勝公司則屬結構工程部分，包
        括付款內容項目均明白可區別，並無不可分之性質，原告僅因沿用巨勝公司
        制式契約加以修改，契約文字相同或相近並不足推定給付為不可分，且本件
        整修工程部分事實上每部分均屬可別及可分別計價，更不可推論原告個人應
        就巨勝公司委建工程部分負責；實際上，原告個人不具營造商之資格，事實
        面亦無法承攬「委建工程」，如何能另未參與委建工程之原告就委建部分負
        連帶責任呢？自無被告抗辯援引民法第二九二條規定之適用餘地。
      2.原告從未曾如被告辯稱「表明與巨勝營造有限公司願對被告共付履約責任」
        ，上開兩份契約更無共同負責之約定，無論依契約或法律規定，被告二份契
        約給付不可分之主張並不可採；原告與巨勝公司係分別承攬「工程整修」部
        分及「工程委建」部分，並非為節稅才分為二份契約，蓋一份契約同列二人
        亦可達到節稅效果，故該兩份契約實乃獨立不同之工程，並非同一債務，尤
        其本件原告承攬之整修工程部分事實上每部分均屬可分別、可分別計價，且
        均不屬結構工程之部分，與巨勝公司委建工程無幾付不可分之情形或關係，
        自無民法第二九二條或第二九三條規定之適用，且同法第二七一條第二項規
        定，連帶債務之成立，以法律有規定者為限，不容被告曲解推定。
      3.且上開二契約亦無法律上「契約聯立」關係，原告並非委建工程之當事人，
        依「債權相對性效力」及連帶責任須法定或有約定，始得主張，被告等抗辯
        原告應就委建工程付連帶責任，無非拖延付款之詞，並無依據。巨勝公司並
        非原告，無論因會計帳務錯認催款或參與調解會或與被告等任何關係，係屬
        伊與被告間法律關係，不代表原告更無能影響原告本件工程款之請求；如被
        告等抗辯契約為同一時，何以被告等並未向原告個人支付委建工程款項？由
        上適證原告並非委建工程之承攬人無疑。
      4.巨勝公司前因會計人員帳務問題，誤以為被告尚有委建部分工程款而向被告
        催索，惟經原告查明，被告實乃積欠整修工程款未付，故原告早已另行具函
        催告被告等支付，巨勝公司之行為並不影響原告之權利行使，更不可憑以主
        張為二契約為同一，因為假設如被告辯稱契約為同一時，則依民法第二九三
        條第一項，被告亦應向巨勝公司及原告全體為支付，但何以被告並未支付原
        告個人其他委建款項？由上可證，原告並非委建部分之承攬人。
    (四)就被告聲請政大不動產鑑定股份有限公司鑑定書表示意見如下：
      1.程序部分
        (1)本次鑑定並未通知原告到場，該鑑定項目俱依被告單方指述而未經查證，
          與事實不符。
        (2)由本件鑑定計算每建坪單價高達新台幣十五萬元，與本件實際工程每建坪
          承攬價格僅新台幣四萬元，明顯可知上開鑑定之不專業、無依據及不實在
          ，試問工程承攬每坪僅四萬元，上開鑑定竟以四倍以上之十五萬單價計算
          工程費用，足見被告憑以主張扣款乃浮報高估，無非未遂其拒絕付款之目
          的，該鑑定真實性自不足信亦不可採。
      2.實體部分：有關原告整修工程部分
        (1)被告主張編號５、９、１６、１９、２０、２４、２６、２７、３１、３
          ３、３４、３５、３６、４０、４１、４３、４４、４５、４６、４７、
          ４８、４９、５０、、５２、５３、５４、５７、５９、６０、６１、６
          ２、６４、６６、６８、７１、７２、７３、７６共計三十八項亦無瑕疵
          。
        (2)被告主張編號７７使用執照鑑定僅六萬元，被告稱為十萬元，就超過部分
          ，主張抵銷，並無理由。
        (3)剩餘鑑定部分屬於原告整修項目，僅編號６、１０、１１、２２、５１、
          ６９六項部分，更無瑕疵可言：
          編號６：背向女兒牆內外側磁磚依契約無施作義務；依工程整修契約書
            第十八條付款方式十五：「女兒牆：高度１２０ｃｍ磁磚同外觀施作，
            …」，女兒牆同外觀施作，而外觀施作方式依付款方式二：「正面、左
            右面石質二丁掛磁磚，後面立面七厘石防水粉刷施作」，足見女兒牆背
            面依約不用貼磁磚。
          編號１０防火巷側臥室鋁門窗位置、１１防火巷側落地窗寬度圖面並無
            特定：設計圖說並未註明限定鋁門窗位置或落地窗寬度，鑑定說稱須重
            作，可見其與約定不符亦不公允。又鑑定書不可採，其所根據之設計圖
            說，業經被告更改圖面設計，此有被告簽認之圖面設計為憑。且依施工
            圖並無鋁窗或落地窗之實際位置標記，本件並無瑕疵可言。
          編號２２與依約並無要求臨房共有圍牆顏色須與原建物相同；無論圖面
            或契約均無要求共有圍牆顏色必須與原建物相同，更何況共有圍牆並不
            在施工範圍內（該共有圍牆僅為圖面位置標示並非施工之內容），而原
            告不但使用磁磚舖設，而使用等級更無瑕疵可言，被告辯稱顏色不同，
            足見被告對本件工程均係藉口挑剔而非真實。
          編號５１：並無瑕疵；依圖面並未標示磁磚對應線，且此部份亦不影響
            使用功能，顯不屬瑕疵。
          編號６９：正外牆磁磚清洗部分，自施工完成迄今，已逾一年半餘，被
            告早已住進屋內許久，該外牆於完工時並無被告所稱水泥殘渣，而原告
            事後有委請他人施作到錄取直加高等等，被告須負舉證證明牆面惟原告
            整修所致，否則磁磚清洗並非原告之責任。
      3.其他與原告無關之委建工程部分：
        (1)編號１、２、３、４、７、８、１２、１３、１４、１５、１７、１８、
          ２１、２３、２５、２８、２９、３０、３２、３７、３８、３９、４２
          、５５、５６、５８、６３、６５、６７、７０、７４經詢問訴外人巨勝
          公司告知並無瑕疵，並就被告所稱答覆如下：
          編號１：被告指稱放樣錯誤，實乃誤解，鑑定稱室內地坪低於十八ｃｍ
            乃由防火巷高度為標準，實則依圖面顯示，一樓地坪須以前面路面為準
            ，而該路面不但為坡路，且路面呈上弦月狀高低差很大，以原證六之Ａ
            或Ｂ點為基準，業經證人許清泉出具八十九年十二月十五日之證明書證
            明「室內地坪標準高度是本人經過與屋主研究以正面中心點路面加二十
            公分做基準。以上兩件事情皆為本人與屋主處理，本人願意證明。」；
            此外，亦經證人李永豐於九十一年六月十四日到庭作證屋主又自行雇工
            將系爭建物前水溝取直加高，亦是致室內地坪比室外地坪低之原因之一
            ，然而無論如何均非屬原告整修之範圍，自不得對抗原告。
          編號２：廚具由業主簽認自行召商承作，有業主簽認書可證，何來瑕疵
            ？
          編號３：雨庇部分乃業主要求不施作，亦有包商許清泉出具證明書可證
            ；甚且雨庇施工位置早已預埋鋼筋在內，因業主不施作，鋼筋因而切除
            ，如敲除雨庇牆自可發現鋼筋猶存，而知真相。
          編號４：乃圖面所無項目。
          編號７：屋頂接線箱為加壓機開關，設於五樓並非未施作。
          編號８：各層樓臥室隔間乃業主要求變更，當時門框已施作完成，業主
            還請包商重新移位至業主指定位置，每門框追加工資２８０元，亦有業
            主８９、６、１５簽認變更及追加同意書可證。
          編號１２：電話配線箱厚度１２ｃｍ，因考慮防水、耐久因素，所以移
            至內牆，包商用心遭業主誣為瑕疵，實乃不公。
          編號１３：電話主配線箱位置已升高並無使用不便之情形，顯非瑕疵。
          編號１４：電視對講機配合業主隔間變更，使用更方便，原有位置方向
            不對。
          編號１５：直橫線對換，依現況施工，實際並無使用不便或瑕疵。
          編號１７：左右對換，依現況施工，實際並無使用不便或瑕疵。
          編號１８：係業主要求更換位置，以便原有位置放置汽車之用。
          編號２１：因浴室管道間寬度多１８ｃｍ（室內少１８ｃｍ），管道間
            寬度依管路大小施作，並非１、４、５樓浴室多出１８ｃｍ，應是２、
            ３樓少１８ｃｍ，此部份包商用心幫業主省空間，卻被扭曲為瑕疵，實
            令人心寒。
          編號２３：水錶錶面位置符合工程慣例。
          編號２５：乃業主隔間變更改位置。
          編號２８：配合業主隔間更改位置。
          編號２９：有補施作，已完成。
          編號３０：圖面無此項目。
          編號３２：業已補作完成。
          編號３７：完工時日久遠，乃保固之範圍非工程瑕疵。
          編號３８：現狀施作，因四樓實際並無加壓機，毋庸加壓幫浦之設置。
          編號３９：依廠商現有同級貨品供應，並無功能欠缺。
          編號４２：被告原先抗辯女兒牆未貼磁磚，鑑定報告見無理由竟指為高
            度不足，然圖面並無顯示高度之標準，顯無瑕疵。
          編號５５、５６：因業主要求變更，當時門框已施作完成，業主還請包
            商重新移位至業主指定位置，每門框追加工資２８０元，亦有業主８９
            、６、１５簽認變更及追加同意書可證。
          編號５８：下方空隙是否過大乃主觀認定問題，無一定標準，豈能認為
            瑕疵？
          編號６３：五樓浴室天花板未留活動孔，係因五樓為頂樓，其上無管路
            ，依工程慣例不須留孔，由此點即可知業主係為反對而反對，此部份根
            本非瑕疵，而鑑定書所指顯欠缺專業。
          編號６５、６７：因施工完成時日久遠，被告等早已住進屋內，此部份
            為人為破壞，非施工瑕疵。
          編號７０：施工完成時日久遠，灰塵淤積非瑕疵。
          編號７４：因業主隔間改變如原證五號，故配合管線改變，非瑕疵。
          編號７５：同上理由。
        (2)由上可知，鑑定書所指巨勝公司瑕疵部分與事實有距，不足採；更何況如
          前述，此乃被告等與巨勝公司間之糾紛，與原告無關，不得作為抵銷或瑕
          疵之抗辯對抗原告，特再澄清。
        (3)編號七十八所謂逾期交屋乃昧於事實，被告等早已住進房屋何來逾期交屋
          ？更何況工程委建部分與原告無關，被告等早已自認有關原告「室內壁磚
          」、「室內地磚」、「內部油漆」工程部分並無瑕疵或遲延，更無逾期可
          言。
    (五)有關磁磚部分，被告既自認因其室內磁磚、外牆磁磚均於八十九年十一月十五
      日以前完成，則而被告八十九年十一月十三日才選前後院地磚，故磁磚部分原
      告給付並無遲延可言。否認原告應就另件結構工程部分負責，亦否認另件結構
      工程有放樣錯誤問題，此有證人許清泉之證明書可證，故被告提出之照片並不
      能證明有任何水平放樣錯誤之確實存在。
      1.連籐發適之證明書可證明被告已自認之前後院磁磚為被告挑選延誤之可歸責
        於被告之事由，與原告無關。
      2.謝德賢之證明書證明被告有變更平面設計之事，亦經被告於補充答辯狀自認
        屬實。
      3.證人許清泉之證明書適可證明另結構工程並無水平放樣錯誤之確實存在。
      4.無論被告所稱地面如何，據證人張慶義之證明書亦可證明訴外人巨勝公司願
        意補正，然遭被告阻止，而被告所舉之理由並不實在，蓋工程施工均須經工
        務單位核准，巨勝公司怎會甘冒毀損公共設施之風險？被告抗辯顯係事後辯
        詞，實情為被告拒絕給付原告工程款，任意以無關原告責任抗辯瑕疵，實難
        令人接受。
    (六)綜上所陳，被告抗辯瑕疵云云均非原告承攬之工程整修部分，渠等無端拒絕藉
      口瑕疵或以其他工程部分主張抵銷付款，並無理由，且被告等聲請之鑑定諸多
      破綻不實之處亦不可採，被告等業已居住系爭房屋一年有餘，竟推託不願支付
      整修尾款，訴訟過程中談和解又每以電話侵擾或再給三、五萬元等語敷衍，另
      方面又聲稱已付律師費如不拿要告原告賠數百萬元云云，如此處事作風，除訴
      訟外又令勞力施作之人白做工、含冤承擔遲延付款利息，豈為社會公義？
  三、證據：提出
    (一)契約書影本乙份。
    (二)存證信函影本乙份。
    (三)追加變更工程簽認書影本六份。
    (四)證明書影本四份。
    (五)聲請傳喚證人連籐發、江盛文及陳文禮。
乙、被告方面：
  一、訴之聲明
    (一)原告之訴駁回。
    (二)訴訟費用由原告負擔。
    (三)如受不利判決，被告願供擔保，請免宣告假執行。
  二、陳述
    (一)查被告與原告甲○○所簽「工程整修契約書」及被告與巨勝營造有限公司所簽
      「工程委建契約書」，該二契約合而為一，具有給付不可分之關係，茲說明理
      由如下：
      1.前述「工程整修契約書」及「工程委建契約書」約定內容相同，均為原告所
        製作，於同一日（八十八年十一月二日）與被告簽訂者。被告當時曾詢問原
        告為何將承攬契約一分為二，原告稱為方便其節稅之故，故將該承攬契約一
        分為二，但實為一份契約，並表明原告甲○○與巨勝營造有限公司願對被告
        共負履約責任，被告始簽訂該契約。
      2.前述「工程整修契約書」及「工程委建契約書」約定內容完全相同，該二份
        契約書第三條均約定系爭全部工程總價每坪肆萬元，共計約一三九．八七坪
        ，足見該二份契約書係共同合成一契約，具有給付不可分之關係。
      3.巨勝營造有限公司曾就系爭伍拾伍萬玖仟肆佰捌拾元正工程款，以巨勝營造
        有限公司名義於八十九年十一月二十三日發存證信函催請被告給付，並於九
        十年五月間台北縣淡水鎮公所調解委員會就系爭營造工程糾紛與被告進行調
        解程序，益明巨勝營造有限公司及甲○○均為前述二契約之承攬人，該二契
        約具有給付不可之關係。
      4.按民法第二九二條規定：「數人負同一債務，或有同一債權，而其給付不可
        分者，除第二百九十三條之規定外，準用關於連帶債務或連帶債權之規定」
        ，同法第二九三條第一項規定：「給付不可分者，各債權人僅得為債權人全
        體請求給付，債務人亦僅得向債權人全體為給付」，查原告與被告所簽「工
        程整修契約書」後附工程範圍第一條結構部份約定「全部標柱依建築藍圖施
        工，外牆均採ＲＣ結構，混凝土三○○○磅規格，並遵照政府核工」，可見
        原告承包之工程包含結構工程，此與巨勝營造有限公司與被告所簽「工程委
        建契約書」後附工程範圍亦屬結構工程相同，足見該二契約具有給付不可分
        關係。被告自得對原告本於前述「工程整修契約書」及「工程委建契約書」
        有所請求。原告答稱其僅負責整修工程，不負責委建工程之說詞，乃事後卸
        責說詞，不足採信。
      5.不論委建工程部分或整修工程部分，其請領工程款之人均為巨勝營造有限公
        司負責人陳華昌（此有請款單為憑），並未區分為巨勝營造有限公司或甲○
        ○，另系爭「工程整修契約書」後附收款明細表所列數次收款之代收人莊雅
        萍、康夙儀二人，與「工程委建契約書」後附收款明細表上所列收款代收人
        莊雅萍、康夙儀二人完全相同，此益明上開二份契約，確具有給付不可分之
        關係。
    (二)被告與甲○○所簽「工程整修契約書」及被告與巨勝營造有限公司所簽「工程
      委建契約書」，該二契約合而為一，具有給付不可分之關係，已如前述，被告
      自得對原告本於前述「工程整修契約書」及「工程委建契約書」有所請求。原
      告答稱其僅負責整修工程，不負責委建工程之說詞，不足採信。退一步言，縱
      認前述「工程整修契約書」及「工程委建契約書」為二份契約，惟吾人觀看該
      契約書內容，可知「工程委建契約書」僅負責一樓基礎、一樓頂板、二樓頂板
      、三樓頂板、四樓頂板、五樓頂板及屋頂突出物等結構工程（參「工程委建契
      約書」後附付款內容所示項目），其餘工程例如門窗、隔間、浴廁、磁磚、粉
      刷油漆、廚具、給水、供電等設備、屋頂防水隔熱、申請使用執照前院圍牆（
      參「工程整修契約書」後附建材設備及請款內容所示）…等工程，均應由原告
      甲○○負責。故原告甲○○辯稱其僅負責「室內壁磚」、「室內地磚」及「內
      部油漆」等工程之說詞，與事實不符，不可採納。
    (三)就編號１０、１１工程而言，原告所呈之被告簽認圖面，僅能證明被告同意變
      更室內隔間，將之往內移而已，被告並未同意變更鋁窗位置及落地窗寬度，原
      告指被告簽認之設計圖面已同意更改圖面設計之說詞，並不實在。又施工圖面
      有標示鋁窗、落地窗位置，原告稱施工圖無標記該鋁窗、落地窗位置之說詞，
      亦不可採。
    (四)依雙方所簽「工程整修契約書」後附建材明細表第二十二項約定：「前院圍牆
      電動捲門」，明定原告應施作電動捲門，故原告稱無此編號４項目之說詞，為
      不可採。另編號１３、１４、１５、２１、２３、２８、３０、３９、５８、
      ７４、７５等工程項目，施工圖面上均有此項目，原告稱圖面無此項目之說詞
      ，亦不實在。另依一般工程慣例，浴室天花板不問是否位於頂樓，均應留設活
      動維修孔，以方便管路檢查，故編號６３號工程有設置必要，原告未如此作為
      ，自應負責改善。
    (五)查原告承作之系爭工程，存有諸多瑕疵，經被告數次以存證信函限期催請原告
      改善修補各項瑕疵，惟原告均置諸不理。經鈞院委請政大不動產鑑定股份有限
      公司鑑定系爭工程瑕疵修補費用，得悉其修補費用共為0000000元。另
      原告將系爭建物水平放樣錯誤，致系爭建物低於水平面二十公分，經政大不動
      產鑑定公司鑑定認為：「編號１水平放樣錯誤，其鑑定價格係將壹樓室內填高
      至設計圖加二十公分，及地磚、門窗等裝修工程拆除、修改和安裝。惟壹樓室
      內天花板高度將降低十八公分，又與原設計高度不同，此瑕疵無法修補，影響
      其使用效用，降低壹樓市場銷售價格，估計其市價減損價格為一四一三四三元
      。又政大不動產鑑定公司依工程委建契約書、工程整修契約書第十六條約定，
      以逾期四十五天計算被告應賠償原告逾期完工罰款計二五一七六六元。以上合
      計共為0000000元，已超越原告本件起訴請求之金額，經被告主張抵銷
      結果（註：被告已為此項主張抵銷之意思表示），原告並無任何款項可得請求
      。原告本件請求，不應予以准許。
    (六)另查，原告指摘政大不動產鑑定股份有限公司之鑑定書多項鑑定事項之說詞，
      並不可採，茲臚陳理由於后：
      1.編號１０、１１：原告所呈之被告簽認圖面，僅為被告同意變更室內隔間，
        將之往內移而已，被告並未同意變更鋁窗位置及落地窗寬度，原告稱被告就
        此已同意更改圖面設計，完全與事實不符。又施工圖面有標示鋁窗、落地窗
        位置，原告稱施工圖無標記該鋁窗、落地窗位置之說詞，並不可採。
      2.編號５１：依一般工程施工慣例，為求美觀，貼磁磚時，磁磚隙縫應成一直
        線。原告卻未如此作為，足見施工品質低劣，應予修正。
      3.編號６９：系爭建物正外牆牆面所留之污漬，乃原告施工時留存水泥殘渣所
        致，非天候自然形成，自應由原告負責清洗乾淨。
      4.編號１：原告稱施工當初，其曾與被告確認以Ａ點為基準，並提出包商許清
        泉出具之證明書為證之說詞，並不可採。蓋包商許清泉為原告之合作包商，
        與原告利害與共，其立場自有偏頗，難求客觀。且兩造所簽契約書第六條約
        定，原告必需依政府核准建築圖及施工說明書施工，原告所指前述事項，均
        非依政府核准建築圖面施工，被告丁○○怎可能答應？且此重要事項，雙方
        果有變更契約約定，理應以書面為之才是，為何未見雙方有任何書面約定？
        足見其說詞不實在。且原告將系爭建物水平放樣錯誤，致系爭建物低於水平
        面二十公分，業經政大不動產鑑定公司鑑定認定屬實，並稱此瑕疵無法修補
        ，將影響建物之使用效用，降低壹樓市場銷售價格。凡此，將使被告受有損
        害，被告怎可能同意原告如此施作？原告此項說詞，吾人衡之常情，即知原
        告所言不實在。
      5.編號２：被告雖同意廚具由被告自行召商承作，每樓退一七○○○元，共六
        八○○○元。惟原告迄未自工程款中扣除六八○○○元，自有違誤。
      6.編號３：原告所舉證人許清泉於八十年十二月十五出具「證明書」證稱雨庇
        沒施工，係因業主丁○○為了趕工，告知不用施工之說詞，並不實在，被告
        特予否認。蓋果被告確同意此項更改，依雙方變更工程一慣之程序，原告均
        會要求被告簽署書面文件，惟被告並無出具此項書面文件，足見原告所言不
        實。
      7.編號４：依雙方所簽「工程整修契約書」後附建材明細表第二十二項約定：
        「前院圍牆電動捲門」，明定原告應施作電動捲門，故原告稱無此項目之說
        詞不可採。
      8.編號７：原告稱屋頂接線箱已設於五樓乙節，並不實在，被告特予否認。
      9.編號８：被告於八十九年六月十五日簽認變更及追加同意書所指同意原告變
        更之臥室隔間牆，並非編號８所指臥室隔間牆面，故原告將之援引附會，顯
        風馬牛不相及。
      10.編號１２：原告將電話配線箱移至內牆，未取得被告同意，且與施工圖面不
        符，原告自應改正。
      11.編號１３：原告將電話至配線箱位置昇高，不但與施工圖面不符，且突出於
        樓梯牆面，造成原告行走樓梯時不方便，怎可謂為無瑕疵？
      12.編號１４：原告稱其將電視對講機變更位置，係為配合業主隔間變更使用方
        便之說詞，完全與事實不符。蓋電視對講機所放置之客廳牆面位置，並無任
        何變更，何庸配合業主隔間需求而變更對講機位置？原告此種說詞，不足採
        信。且原告此舉，並未取得被告同意，且其施工與施工圖面不符，原告自應
        負責回復原狀。
      13.編號１５：原告將直橫線對換，未經被告同意且未按圖施工，原告自應負責
        修正。
      14.編號１７：原告將左右對換施工，不但未按圖施工，且有礙觀瞻，並造成此
        片牆使用功能降低，自有瑕疵。
      15.編號１８：原告稱此為被告要求更換位置，以便原有位置放置汽車使用之說
        詞，並不實在，原告應負舉證責任。
      16.編號２１：原告施作之浴室管道間寬度，各樓層寬度不一，未按圖施工，原
        告應負責改正。
      17.編號２３：依施工圖面標示，水錶表面位置需離有地面三十公分高度，原告
        未如此施作，自有錯誤。
      18.編號２５：五樓臥室隔間未施作，應扣除工程款。
      19.編號２８：此為位於陽台之工程，被告並未同意變更。原告以被告同意室內
        部份隔間變更之證據，引用作為其變更陽台工程之依據，顯風馬牛不相及。
      20.編號２９：此工程目前仍未施作，原告稱已施作，並不實在。
      編號３２：目前仍未施作，原告稱有補做完成，與事實不符。
      編號３７：原告稱同意改善，但迄至目前仍未改善此項工程。
      編號３８：依施工圖面所示，應施作加壓幫浦，原告稱無庸施作，顯失所據
        。
      編號３９：依施工平面圖，應為雙向出風口，但目前僅為單面出風口。
      編號４２：依施工平面圖所示女兒牆高度為一一○公分，但目前現場實際測
        量僅為九十公分，其高度顯然不足。
      編號５５、５６：原告施作同一室內門框高度不一，明顯存有瑕疵，原告應
        負責更換。
      編號５８：大門下方空隙過大，老鼠容易侵入，亦不雅觀。
      編號６３：依一般工程慣例，浴室天花板不問是否位於頂樓，均應留設活動
        維修孔，以方便管路檢查。原告未如此作為，自應負責改善。
      編號６５、６７：原告稱同意修繕，但迄至目前，尚未修繕。
      編號７０：原告稱同意改善，惟目前仍未改善。
      編號７４：此片牆未變更隔間，故與管線無關，原告擅自變更設計，將燈裝
        設於樑下，造成使用上極大不便，且未按圖施工，原告應負責按圖施工。
      編號７５：其變更未經被告同意，原告應負責回復原狀。
      依雙方所簽「工程整修契約書」後附建材明細表第二十二項約定：「前院圍
        牆電動捲門」，明定原告應施作電動捲門，故原告稱無此編號４項目之說詞
        ，為不可採。另編號１３、１４、１５、２１、２３、２８、３０、３９、
        ５８、７４、７５等工程項目，施工圖面上均有此項目，原告稱圖面無此項
        目之說詞，亦不實在。另依一般工程慣例，浴室天花板不問是否位於頂樓，
        均應留設活動維修孔，以方便管路檢查，故編號６３號工程有設置必要，原
        告未如此作為，自應負責改善。
    (七)另查，原告所呈鈞院之承作工人出具之四份證明書，亦不可採，茲臚陳理由於
      后：
      1.原告所舉證人連籐發於八十九年十二月二十六日所出具之「證明書」記載磁
        磚、衛材延誤乙事，乃屋主丁○○多項變更型號、色系，無法即時決定，致
        延誤工程施工進度之說詞，顯不可採。蓋如前所述，證人連勝發所指工程，
        原告均於民國八十九年十一月十五日以前完成，未有遲延情事，則該工程怎
        可能遭屋主丁○○拖延？連籐發前述證詞，顯不實在。
      2.原告所舉證人謝德賢於八十九年十二月八日出具之「證明書」，證稱屋主自
        行變更隔局部份位置，並舉丁○○所簽平面圖為證之說詞，亦不足採。蓋該
        平面圖係原告丁○○於八十九年六月十五日所簽，僅將臥室隔間牆往內移而
        已，此部份工程亦早於雙方約定之八十九年十一月十五日完工期限前完工，
        被告並未對此有爭執，原告所提該證明書，顯與待證事項無關。
      3.原告所舉證人許清泉於八十年十二月十五日出具「證明書」證稱雨庇沒施工
        ，係因業主丁○○為了趕工，告知不用施工；並證稱室內地坪高度係其經與
        丁○○研究以正面中心點路面二十公分做基準之說詞，亦不實在。蓋兩造所
        簽契約書第六條約定，原告必需依政府核准建築圖及施工說明書施工，原告
        所指前述事項，均非依政府核准建築圖面施工，被告丁○○怎可能答應？且
        此重要事項，雙方果有變更契約約定，理應以書面為之，為何未見雙方有任
        何書面約定？證人許清泉前述證明書所指事項，完全不實在。
      4.至於原告所舉證人張慶義於八十九年十二月二十六日出具之「證明書」，證
        稱其於八十九年十二月九日前往工地整修外圍地坪，遭屋主丁○○阻止，無
        法工作乙節，亦不足採納。蓋原告因未按設計圖施工，將ＧＬ水平放樣錯誤
        ，致系爭建物室內地面較室外地面為低。原告為掩飾其錯誤，因而派遣張慶
        義於八十九年十二月九日至現場，擬將系爭建物屋外道路地面高出室內地面
        之高度削平降低，俾室內地面與室外地面同高。唯此涉及毀損公共設施，被
        告遂予制止，被告此舉，並無任何違誤。
    (八)查原告遲延系爭工程，不但未依約如期竣工交屋（註：依雙方所簽「工程整修
      契約書」及「工程委建契約書」約定，原告應於八十九年十一月十五日竣工交
      屋），且所興建之屋屋存有各項瑕疵。被告不得已乃於九十年二月二十日委請
      律師以律師函催請原告修復各項瑕疵，惟原告仍置諸不理。原告稱其於八十九
      年底已點交系爭房屋予被告，故無遲延責任可言之說詞，完全一派胡言，不足
      採信。
    (九)原告另稱系爭建物前之水溝，於巨勝公司完工後，被告自行雇工加高填平，致
      系爭建物室內較室外為低之說詞，完全一派胡言。蓋系爭建物之室內較室外為
      低，係因原告未按設計圖施工，將ＧＬ水平放樣錯誤，致系爭建物室內地面較
      室外地面為低，此與是否加工填平系爭建物前之水溝，毫無關連。更庸言，被
      告並未僱工將系爭建物前之水溝加工填平，此觀系爭建物前之水溝現場照片，
      並無加工填平水溝跡象即明原告此項說詞，與事實不符，不足採信（原告所舉
      證人陳永豐出庭鈞院證稱被告委託其將彎曲之水溝改直，致水溝高度增高一點
      云云之說詞，不足採納。蓋被告所呈鈞院之水溝現場照片，與路面高度相同，
      並無高度增高情事，且證人陳永豐於鈞院自承其未於水溝內部重新舖設水泥。
      顯見證人陳永豐指稱其將彎曲之水溝改直之說詞，純屬虛妄）。原告為掩飾其
      錯誤，因而派遣工人張慶義於八十九年十二月九日至現場，擬將系爭建物屋外
      道路地面高出室內地面之高度削平降低，俾室內地面與室外地面同高。唯此涉
      及毀損公共設施，被告遂予制止。原告此舉，益足證明其水平放樣確有錯誤。
    (十)原告另稱本件工程之遲延係被告另行追加其他工程或變更設計所致之說詞，亦
      不足採納。蓋原告所呈鈞院之追加變更工程簽認書所指之追加或變更工程，實
      際上並非追加或變更工程，僅為確認建材而已。且原告已於雙方約定之完工期
      限八十九年十一月十五日以前完成該工程。例如室內地磚、浴室設備、外牆磁
      磚、正面玻璃、鋁門窗皆於八十九年十一月十五日以前完成，此有被告於八十
      九年十月二十二日於現場所攝照片足稽，其中僅前後院地磚乙項，因被告發現
      原告施工未按設計圖施工，ＧＬ水平放樣錯誤，致系爭建物室內地面較室外地
      面為低，雙方為此有爭議，致拖延至八十九年十一月十三日選擇地磚。唯因前
      後院地磚數量不多，原告已於八十九年十一月十七日施工完畢，此亦有被告於
      八十九年十一月十五日及十七日於現場所攝照片足稽。且被告所指原告各項工
      程瑕疵及遲延完工明細未列有上開工程事項，故原告執此主張本件工程遲延係
      被告另行追加其他工程或變更設計所致之說詞，顯風馬牛不相及，不足採納。
    (十一)綜上所陳，原告本件起訴，並無理由。
  三、證據：提出
    (一)工程整修契約書及工程委建契約書影本各乙份。
    (二)照片數幀。
    (三)存證信函影本乙份。
    (四)估價單影本乙份。
    (五)收據影本乙份。
    (六)調解不成立證明書影本乙份。
    (七)聲請調閱台北縣政府工務局捌柒淡建字第玖貳肆號，使用執照號碼為台北縣政
      府工務局捌拾玖淡使字第捌參玖號。
    (八)聲請委託政大不動產鑑定股份有限公司鑑定修補費用。
    (九)工程明細附表乙份。
    理      由
一、本件原告主張被告等就其共有房屋坐落台北縣淡水鎮○○○路○段一一一巷十五
    號伍層樓房屋裝修，與原告訂有工程整修契約書，詎該工程早已完工，被告等並
    已遷入居住，就其中「室內壁磚」（二十二萬三千七百九十二元）、「室內地磚
    」（二十二萬三千七百九十二元）、「內部油漆」（十一萬一千八百九十六元）
    部分工程款合計五十五萬九千四百八十元迄未支付，雖經原告多次催索，被告等
    均不置理，嗣原告於八十九年十二月十二日以淡水郵局第一二五六號存證信函催
    告限期給付，被告等仍不支付，為此依兩造間之契約請求被告給付上開工程款及
    自起訴狀繕本送達翌日起至清償日止，按年息百分之五計算之利息。被告則以：
  　被告與原告甲○○所簽「工程整修契約書」及被告與巨勝營造有限公司所簽「工
    程委建契約書」，該二契約合而為一，具有給付不可分之關係，而原告承作之系
    爭工程，存有諸多瑕疵，經被告數次以存證信函限期催請原告改善修補各項瑕疵
    ，惟原告均置諸不理。經鈞院委請政大不動產鑑定股份有限公司鑑定系爭工程瑕
    疵修補費用，得悉其修補費用共為0000000元。另原告將系爭建物水平放
    樣錯誤，致系爭建物低於水平面二十公分，經政大不動產鑑定公司鑑定認為：「
    編號１水平放樣錯誤，其鑑定價格係將壹樓室內填高至設計圖加二十公分，及地
    磚、門窗等裝修工程拆除、修改和安裝。惟壹樓室內天花板高度將降低十八公分
    ，又與原設計高度不同，此瑕疵無法修補，影響其使用效用，降低壹樓市場銷售
    價格，估計其市價減損價格為一四一三四三元。又政大不動產鑑定公司依工程委
    建契約書、工程整修契約書第十六條約定，以逾期四十五天計算被告應賠償原告
    逾期完工罰款計二五一七六六元。以上合計共為0000000元，已超越原告
    本件起訴請求之金額，經被告主張抵銷結果，原告並無任何款項可得請求。原告
    本件請求，不應予以准許等語，資為抗辯。
二、原告主張被告等就其共有房屋坐落台北縣淡水鎮○○○路○段一一一巷十五號伍
    層樓房屋裝修，與原告訂有工程整修契約書，原告並已進行施作，然被告就其中
    「室內壁磚」（二十二萬三千七百九十二元）、「室內地磚」（二十二萬三千七
    百九十二元）、「內部油漆」（十一萬一千八百九十六元）部分工程款合計五十
    五萬九千四百八十元迄未支付之事實，業據提出工程整修契約書為證，且為被告
    所不爭執，此部分之主張為可採信。惟本件兩造所爭執者，乃系爭工程是否存有
    瑕疵，及該瑕疵是否屬原告承攬之範圍。
三、被告抗辯其與原告所簽「工程整修契約書」，及被告與巨勝營造有限公司所簽「
    工程委建契約書」，該二契約合而為一，具有給付不可分之關係，為原告所否認
    ，惟縱認前述「工程整修契約書」及「工程委建契約書」為二份契約，然依該二
    份契約書內容觀之，可知「工程委建契約書」僅負責一樓基礎、一樓頂板、二樓
    頂板、三樓頂板、四樓頂板、五樓頂板及屋頂突出物等結構工程（參「工程委建
    契約書」後附付款內容所示項目），其餘工程例如門窗、隔間、浴廁、磁磚、粉
    刷油漆、廚具、給水、供電等設備、屋頂防水隔熱、申請使用執照前院圍牆（參
    「工程整修契約書」後附建材設備及請款內容所示）…等工程，均應由原告甲○
    ○負責。且參以系爭「工程整修契約書」後附之收款明細表所列數次收款之代收
    人莊雅萍、康夙儀二人，與「工程委建契約書」後附收款明細表上所列收款代收
    人莊雅萍、康夙儀二人完全相同，益證上開二份契約，確具有給付不可分之關係
    ，故原告甲○○辯稱其僅負責「室內壁磚」、「室內地磚」及「內部油漆」等工
    程之說詞，與事實不符，不可採納。
四、而查，就被告主張之瑕疵，經囑託政大不動產鑑定股份有限公司鑑定結果，其認
    定之瑕疵項目及修補費用如附件所示，惟原告則對該鑑定報告有所質疑，茲就鑑
    定報告所列瑕疵各項，說明如下：
　　1.編號１０、１１：原告主張鑑定書不可採，因其所根據之設計圖書，業經被告
      更改圖面設計，並舉被告簽認之圖面設計為證（原證五號）。惟查該原證五號
      被告簽認圖面，僅為被告同意變更室內隔間，將之往內移而已，未能證明被告
      明同意變更鋁窗位置及落地窗寬度，原告稱被告就此已同意更改圖面設計，並
      未舉證以實其說，所言自難採信。而依施工圖面有標示鋁窗、落地窗位置，原
      告稱施工圖無標記該鋁窗、落地窗位置之說詞，並不可採。
　　2.編號５１：原告雖以依圖面並未標示磁磚應對線，且此部分並不影響使用功能
      ，故無瑕疵云云。惟依一般社會通念，為求美觀，貼磁磚時，磁磚隙縫應成一
      直線，否則縱不影響使用功能，惟亦可能影響該建物之交易價值，原告此部分
      之抗辯，亦無足採。
    3.編號６９：原告主張正外牆磚清洗部分，自施工完成迄今，已逾一年半餘，被
      告早已住進屋內，該外牆牆面清潔與否為天候因素，非原告整修工程造成云云
      ，惟查依鑑定報告所第七十九頁之照片及說明，系爭建物正外牆牆面所留之污
      漬，乃水泥殘渣，非天候自然形成，自應由原告負責清洗乾淨。
    4.編號１：原告稱施工當初，其曾與被告確認以Ａ點為基準，並提出包商許清泉
      出具之證明書為證。然包商許清泉為原告之合作包商，與原告利害與共，其立
      場顯可能偏頗原告，難求客觀。且兩造所簽契約書第六條約定，原告必需依政
      府核准建築圖及施工說明書施工，原告所指前述事項，均非依政府核准建築圖
      面施工，故此重要事項，雙方果有變更契約約定，理應以書面為之才是，為何
      未見雙方有任何書面約定？足見其說詞不實在。且原告將系爭建物水平放樣錯
      誤，致系爭建物低於水平面二十公分，業經政大不動產鑑定公司鑑定認定屬實
      ，並稱此瑕疵無法修補，將影響建物之使用效用，降低壹樓市場銷售價格。原
      告此項主張，亦不足採。
    5.編號２：被告雖同意廚具由被告自行召商承作，每樓退一七○○○元，共六八
      ○○○元。惟原告迄未自工程款中扣除六八○○○元，故此部分之款項原告自
      不得請求。
    6.編號３雨庇部分：原告稱乃業主要求不施作，並以包商許清泉出具之證明書為
      證。惟此亦為被告所否認。而查果被告確同意此項更改，依雙方變更工程一慣
      之程序，原告均會要求被告簽署書面文件，惟被告並無出具此項書面文件，自
      難以與原告關係密切之包商所具證明書逕認原告所言為實。
    7.編號４圍牆電動捲門：依雙方所簽「工程整修契約書」後附建材明細表第二十
      二項約定：「前院圍牆電動捲門」，明定原告應施作電動捲門，故原告稱無此
      項目之說詞不可採。
    8.編號７：原告稱屋頂接線箱已設於五樓乙節，為被告否認，原告對此亦未舉證
      ，亦難採信。
    9.編號８各層臥室隔間：原告以主張各層樓臥室隔間乃業主要求變更，當時門框
      已施作完成，業主還請包商重新移位至業主指定位置，每門框追加工資２８０
      元，並以被告８９、６、１５簽認變更及追加同意書為證（原證五號）。惟被
      告於八十九年六月十五日簽認變更及追加同意書所指同意原告變更之臥室隔間
      牆，不能證明係編號８所指臥室隔間牆面，故原告引為證明係因被告要求變更
      設計並不足採。
    10.編號１２：原告將電話配線箱移至內牆，未取得被告同意，且與施工圖面不符
      ，自屬瑕疵。
    11.編號１３：原告將電話至配線箱位置昇高，與施工圖面不符，亦屬瑕疵。
    12.編號１４：原告稱其將電視對講機變更位置，係為配合業主隔間變更使用方便
      之云云，亦為被告所否認。而電視對講機所放置之客廳牆面位置，原告亦未舉
      證證明有何變更，故其稱係配合業主隔間需求而變更對講機位置之詞，自不足
      採信。且原告此舉，並未取得被告同意，且其施工與施工圖面不符，原告自應
      負責修補。
    13.編號１５：原告將直橫線對換，未經被告同意且未按圖施工，原告自應負責修
      正。
    14.編號１７：原告將左右對換施工，未按圖施工，自有瑕疵。
    15.編號１８：原告稱此為被告要求更換位置，以便原有位置放置汽車使用之說詞
      亦未舉證證明，亦不足採。
    16.編號２１：原告施作之浴室管道間寬度，未按圖施工，寬度多出十八公分，造
      成浴室空間減少十八公分，另經鑑定人蔣煥隆到庭陳明，自部分自屬瑕疵。
    17.編號２３：依施工圖面標示，水錶表面位置需離有地面三十公分高度，原告未
      如此施作，自有錯誤。
    18.編號２５：五樓臥室隔間未施作，原告自有補正之義務。
    19.編號２８：原告未依設計圖施作，亦有瑕疵。且查此為位於陽台之工程，原告
      亦未證明被告同意變更，原告以被告同意室內部份隔間變更之證據，引用作為
      其變更陽台工程之依據，亦不足採。
    20.編號２９：原告雖辯以此工程已補施作，然為被告否認，原告對此亦未能提出
      證明，自仍有補正之義務。
    編號３２：原告稱此部分有補做完成，亦未提出證明，此項主張亦不足採。
    編號３７：原告雖稱同意改善，但迄未證明改善此項工程，故此項瑕疵仍屬存
      在。
    編號３８：依施工圖面所示，應施作加壓幫浦，原告稱無庸施作，並無依據。
    編號３９：原告現場所施作型式與圖面不符，且防蟲綱未作，所使用透氣窗沒
      有透氣效果，亦經鑑定人蔣煥隆到庭陳明，此部分自屬瑕疵，原告辯稱係依廠
      商現有貨品供應，並不影響使用功能云云並不可採。
    編號４２：依施工平面圖所示女兒牆高度為一一○公分，但現場實際測量僅為
      九十公分，其高度顯然不足。
    編號５５、５６：原告施作同一室內門框高度不一，明顯存有瑕疵，原告應負
      責更換。
    編號５８：大門下方空隙現場丈量有五．五公分，已經過大，一般室內門縫隙
      為一．五公分，室外門縫隙為一．三公分，亦經上開鑑定人到庭陳明，被告稱
      此將造成老鼠容易侵入，且不雅觀並非無據，故此項確可認有瑕疵。
    編號６３：依一般工程慣例，浴室天花板不問是否位於頂樓，均應留設活動維
      修孔，以方便管路檢查，亦經鑑定人陳明，原告未如此作為，自應負責改善。
    編號６５、６７、７０：原告稱同意修繕，惟迄未證明已修繕，仍有瑕疵。
    編號７４、７５：原告將燈裝設於樑下，未按圖施工，原告自應負責修繕。
    至原告否認有鑑定報告上編號６、、部分之瑕疵，而被告就此部分亦不爭
      執，故此三部分應認並無瑕疵。
    綜上所述，上開工程之瑕疵修補費用共計為七十三萬一千九百三十元。
五、另原告提出訴外人許清泉於八十九年十二月十五日出具「證明書」上載雨庇沒施
    工，係因業主丁○○為了趕工，告知不用施工，及室內地坪高度係其經與丁○○
    研究以正面中心點路面二十公分做基準等語，為被告所否認，查兩造所簽契約書
    第六條約定，原告必需依政府核准建築圖及施工說明書施工，原告所指前述事項
    ，均非依政府核准建築圖面施工，且參以原告另提出之其他被告簽認之變更或修
    改工程明細之簽認書六紙，兩造間就銅門之顏色、不銹鋼門檻改為大理石門檻均
    經被告簽認，何以雨庇之施作及室內地坪高度之重要事項，反未見以書面約定，
    故該證明書所載自難採信。至原告另聲請傳訊之證人李永豐雖到庭證稱係被告要
    其將門口排水溝水泥板撬起來，是水溝彎彎的，被告要伊將之改直，再重新覆蓋
    ，一定會高度增高一點云云，然其另稱以前並不認識被告，是有人找伊去作的，
    是什麼人已經忘記了云云，證人就究竟係何人找其前往工作均不能明確說明，其
    所為證詞自不能採信。
六、本件原告所施作工程既有瑕疵，且其瑕疵之修補費用為七十三萬一千九百三十元
    ，已如前述，而被告未付之工程報酬既僅五十五萬九千四百八十元，被告以上開
    費用與原告之報酬請求權主張抵銷，或為同時履行之抗辯，核無不合，故原告訴
    請被告給付上開工程款及自起訴狀繕本送達之翌日起按年息百分之五計算之利息
    ，為無理由，應予駁回。原告既受敗訴判決，其假執行之聲請即失所依據，應併
    予駁回。
七、兩造其餘主張及所提證據與本院上開論斷無涉或無違，不予贅述。
八、據上論結，本件原告之訴為無理由，依民事訴訟法第七十八條，判決如主文。
中　　　華　　　民　　　國　　九十一　　年　　　十　　　月　　　十八　　日
                                        臺灣士林地方法院民事庭
~B法　　　官　陳麗芬
右為正本係照原本作成。
如對本判決上訴須於判決送達後廿日內向本院提出上訴狀。
中　　　華　　　民　　　國　　九十一　　年　　　十　　　月　　二十一　　日
~B法院書記官　李明章
